福建高等法院金門分院刑事判決　　　　　　　　　　　九十二年度上訴字第二七號
　　上　訴　人　福建金門地方法院檢察署檢察官
　　被　　　告　甲○○
右上訴人因被告偽造文書等案件，不服福建金門地方法院中華民國九十二年六月二十
四日第一審判決（九十一年度訴字第三九號，起訴案號：福建金門地方法院檢察署九
十一年度偵字第三０四號），提起上訴，本院判決如左：
    主  文
原判決撤銷。
甲○○連續意圖為自己不法之所有，以詐術使人將本人之物交付，處有期徒刑肆年。
    事  實
一、甲○○分別自民國八十六年八月一日及八十六年九月一日起，自任互助會會首，
    先後邀集董金安、陳水傳、辛國元、薛芳通、吳能蝦、辛素鈿、陳炳漢、辛明麗
    、楊忠選、翁國華、莊建南、林成興、許丕保、陳德欽、邵國運、陳承吉、劉林
    添、林能華、莊明治、蔡明理、莊天佑；李永發、許元德、董耀湖、李秋金、楊
    炳榮、王美麗、葉麗明、葉淑惠、許長安、倪宜德、顏國庭及其他互助會員等計
    一百一十人，成立二組民間互助會，其中如附表編號一互助會期自八十六年八月
    一日起至九十一年三月一日止，包括會首共計五十六會；編號二互助會會期自八
    十六年九月一日起至九十一年二月一日止，包括會首共計五十四會，上開互助會
    每會之會款均為每會新台幣（下同）一萬元，均於每月一日開標。甲○○因會員
    倒會、朋友借貸虧空一千餘萬元，竟意圖為自己不法之所有，並基於概括之犯意
    ，自附表編號一所示互助會最後二十四會、編號二所示互助會最後十五會起，在
    金門縣金城鎮金門城北門二八之五號，利用與互助會會員熟識及得到會員充份信
    任，在投標之前會員均會事先告知有無要得標意思之機會，向到場及未到場之互
    助會會員詐稱係由某位被其冒標之未到場會員投標金額最高得標之方式，致互助
    會會員均陷於錯誤，仍然交付會款給甲○○，冒標之次數及被冒標之會員詳如附
    表示，先後詐得一千八百五十四萬五千元。
二、案經法務部調查局福建省調查處移送福建金門地方法院檢察署檢察官偵查起訴。
    理    由
一、右揭事實，業據被告甲○○於警詢、偵查及法院審理時坦承不諱，核與被害人董
    金安、陳水傳、辛國元、薛芳通、吳能蝦、陳炳漢、辛明麗、楊忠選、翁國華、
    莊建南、林成興、許丕保、陳德欽、邵國運、劉林添、林能華、莊明治、蔡明理
    、莊天佑；李永發、許元德、董耀湖、李秋金、楊炳榮、王美麗、葉麗明、葉淑
    惠、許長安、倪宜德、顏國庭等人指訴之情節相符（見本院卷第一二至一００頁
    ），並有互助會簿、甲○○互助會調查表在卷足憑，被告之自白堪信為真實。
二、被告甲○○擔任互助會會首期間，因會員倒會、朋友借貸虧空一千餘萬元，無法
    支付會員標得之款，便以三至四分之高利，向會員借用會款，每月除支付高達十
    萬元以上之會款，尚需支付挪借會款之鉅額利息，而其任職金門酒廠實業股份有
    限公司，每月基本薪資為五萬七千元，加上其他津貼平均約八萬二千元，有金門
    酒廠實業股份有限公司九十二年六月十三日酒人字第０九二０００二三二一號函
    所附之員工退休資遺金計算表在卷可稽，依其收入顯不足支付上開虧空、多個互
    助會會款及向會員借用之會款利息，竟又自任會首召集上述互助會，以上述會員
    之名義冒標會款，以債養債，足認被告有為自己不法所有之詐欺意圖甚明。是本
    件事證明確，被告犯行堪以認定，應予依法論科。
三、核被告甲○○所為，係犯刑法第三百三十九條第一項之詐欺取財罪。被告先後多
    次詐欺之犯行，手法相同，時間緊接，所犯罪名相同，顯係出於概括之犯意為之
    ，為連續犯，爰依刑法第五十六條之規定以一罪論，並加重其刑。又被告所犯多
    數詐欺罪間，均有多數被害人，係一行為同時觸犯數罪名，為想像競合犯，應依
    刑法第五十五條之規定，從一重詐欺罪處斷。
四、原審疏未詳查被害人董金安、陳水傳、辛國元、薛芳通、吳能蝦、陳炳漢、辛明
    麗、楊忠選、翁國華、莊建南、林成興、許丕保、陳德欽、邵國運、劉林添、林
    能華、莊明治、蔡明理、莊天佑；李永發、許元德、董耀湖、李秋金、楊炳榮、
    王美麗、葉麗明、葉淑惠、許長安、倪宜德、顏國庭等人之指訴，與被告自白之
    情節相符，遽為被告無罪之諭知，尚有未洽。檢察官上訴意旨以被告所為已構成
    詐欺之罪行，指摘原判決諭知無罪為不當，非無理由，應由本院將原判決撤銷改
    判。爰審酌被告甲○○在此之前並無犯罪前科，品性良好，有被告全國前案紀錄
    表在卷可稽（見本院卷第一０六頁），被告於犯罪後自白並承認犯行態度良好，
    惟其利用與互助會會員熟識及得到會員充份信任之機會，以會養會，進一步連續
    冒標鉅額會款，造成互助會會員重大損失，甚至有互助會會員因而自殺身亡，嚴
    重影響社會秩序，其行為應予嚴科，事後除給付會員少部分之金額外，其他積欠
    之會款均未設法支付，且未已與被害人達成民事和解等一切情狀，量處如主文第
    二項所示之刑。
五、公訴意旨另以：被告甲○○意圖為自己不法之所有，基於概括犯意，自民國八十
    年間起，自任互助會會首，先後召集李永發、董金安、許元德、董耀湖、李秋金
    、楊炳榮、莊健南、陳炳漢、王美麗、葉麗明、楊忠選、葉淑惠、許長安、倪宜
    德、顏國慶、許丕保、辛國元、薛芳通、吳能蝦、蔡明理、陳德欽、莊明治、辛
    明麗、劉林添、邵國運、林能華、莊天佑、林成興、翁國華、陳水傳、陳承吉、
    辛素佃及其他互助會員等計一百五十五人，每會連會首、會員為四十餘人至五十
    餘人不等，約定每人每會一萬元，未經李永發等活會會員之授權，竟連續偽造其
    署押於會員互助會標單而冒標其互助會，使其他會員陷於錯誤而交付甲○○互助
    會款總計約八千八百零九萬九千二百元，足以生損害於李永發等人，因而認被告
    另涉行使偽造私文書罪及詐欺罪嫌云云。按被告之自白，不得作為有罪判決之唯
    一證據，仍應調查其他必要之證據，以察其是否與事實相符，刑事訴訟法第一百
    五十六條第二項定有明文，立法目的在以補強證據之存在，藉以限制合法自白在
    證據上之價值，俾發現實質的真實，即使被告之自白出於任意性，然若別無其他
    補強證據足以擔保其自白與事實相符，該自白仍非刑事訴訟法上得據之為認定被
    告犯罪之唯一證據，當不得單憑此而為被告不利之認定（最高法院八十五年度台
    上字第六六四號判決參照）。公訴人認被告涉有上開罪嫌，無非係上開事實，已
    經被告甲○○坦白承認，核與證人李永發、許元德、董耀湖、李秋金、陳炳漢、
    楊忠選、許長安、陳水傳、黃延慶於法務部調查局福建省調查處時證述之情節相
    符，並有互助會簿可證，資為依據。查被害人董金安、陳水傳、辛國元、薛芳通
    、吳能蝦、陳炳漢、辛明麗、楊忠選、翁國華、莊建南、林成興、許丕保、陳德
    欽、邵國運、劉林添、林能華、莊明治、蔡明理、莊天佑；李永發、許元德、董
    耀湖、李秋金、楊炳榮、王美麗、葉麗明、葉淑惠、許長安、倪宜德、顏國庭等
    人雖指訴被告甲○○假冒其等名義冒標會款，然其等指訴遭被告甲○○冒標之互
    助會只限於附表編號一會期自八十六年八月一日起至九十一年三月一日止，包括
會首共計五十六會之互助會及編號二會期自八十六年九月一日起至九十一年二月
    一日止，包括會首共計五十四會之互助會，除此以外，並未指證被告擔任會首之
    其他互助會，被告有冒標詐欺互助會會員之情形，故附表所示互助會以外，公訴
    人所指之部分，除被告之自白外，尚乏其他佐證，自不得遽以論科。又上述被害
    人於警詢時均指稱：「參加之互助會均每月一日中午在甲○○舊金城的家中開標
    ，但是會員絕大多數均未參與開標，係由甲○○宣布誰得標，我們就信任他，繳
    交會款」；「甲○○任會首所招募之互助會，會員都係金門酒廠的同事，我們大
    家因為信任他，所以在互助會開標之日大都未親自到場參與開標，就算少數人到
    場，甲○○也都聲稱該會已被旁人標走，其實是甲○○自行冒我們這些會員之名
    將會款冒標標走。」等語，由被害人之指訴可知，被告甲○○冒用會員之名義，
    係以言語聲稱某位被其冒標之未到場會員投標金額最高，將會款冒標標走，未看
    出被告甲○○有使用標單之情形，自難認被告之行為有構成行使偽造私文書之犯
    行。此外，又無其他積極證據足以證明被告行使偽造私文書及前開論罪外之詐欺
    犯行，揆之上開說明，自不能以被告之自白，作為有罪判決之唯一證據。被告此
    部分犯行既不能證明，原應諭知無罪之判決，然公訴人認此部分之犯行，與前開
    論罪科刑部分，有牽連犯及連續犯之裁判上一罪關係，爰不另為無罪之諭知。
據上論斷，應依刑事訴訟法第三百六十九條第一項前段、第三百六十四條、第二百九
十九條第一項前段、刑法第三百三十九條第一項、第五十六條、第五十五條，罰金罰
鍰提高標準條例第一條前段，判決如主文。
本案經檢察官陳瑞仁到庭執行職務。
中　　　華　　　民　　　國　　九十三　　年　　五　　　月　　二十七　　　日
                              福建高等法院金門分院刑事庭
                                  審判長法  官　李　炫　德
                                        法  官　黃　國　忠
                                        法  官　紀　文　勝
右正本證明與原本無異。
如不服本判決，應於收受送達後十日內向本院提出上訴書狀，其未表明上訴理由者，
並應於提出上訴後十日內向本院補提理由書狀（均須按他造當事人之人數附繕本）。
中　　　華　　　民　　　國　　九十三　　年　　　六　　　月　　　九　　　日
　　　　　　　　　　　　　　　　　　　　書記官　李　麗　鳳
中華民國刑法第三百三十九條
（普通詐欺罪）
意圖為自己或第三人不法之所有，以詐術使人將本人或第三人之物交付者，處五年以
下有期徒刑、拘役或科或併科一千元以下罰金。
以前項方法得財產上不法之利益或使第三人得之者，亦同。
前二項之未遂犯罰之。
┌────┬─────┬───────┬────┬─────────────┬─────────────┬───┐
│互助會別│ 合會期間 │  每會會款    │會員人數│     未標取會款之會員     │      詐欺會款            │ 備註 │
│        │ （民國） │ （新台幣)    │        │     (即被害人)及會數     │                          │      │
├────┼─────┼───────┼────┼─────────────┼─────────────┼───┤
│        │          │              │        │該會尚有24會未標會應收尾會│                          │      │
│        │          │              │        │者，遭會首冒標會款，計有：│    11,270,000元          │      │
│        │          │              │        │董金安、許丕保、辛國元（參│計算式：                  │      │
│        │          │              │        │加二會）、薛芳通、莊健南、│[(10000*31)+(7500*24)]*23 │      │
│        │ 86.08.01 │   10000      │        │陳炳漢、吳能蝦、蔡明理、陳│1、被告甲○○表示：該會總 │      │
│   一   │    ~     │　（內標）　　│   56   │德欽（參加二會）、莊明治、│   共開了五十五會，只剩下 │      │
│        │ 91.03.01 │　　　　　　　│        │楊忠選、辛明麗、劉林添、邵│   91.02.01沒有開標。（本 │      │
│        │          │　　　　　　  │        │國運、林能華（參加二會）、│　 院卷p.175）            │      │
│        │          │              │        │莊天祐、林成興、翁國華、陳│2、每次開標平均標金以2500 │      │
│        │          │              │        │水傳、陳承吉、辛素鈿　　　│   元計。                 │      │
├────┼─────┼───────┼────┼─────────────┼─────────────┼───┤
│        │          │              │        │                          │   7,275,000元            │      │
│        │          │              │        │                          │計算式：                  │      │
│        │          │              │        │該會尚有15會未標會應收尾會│{[(10000*38)+ (7500*15)]* │      │
│        │          │              │        │者，遭會首冒標會款，計有：│14}+(10000*38)            │      │
│        │ 86.09.01 │   10000      │        │李永發、董金安、許元德、董│1、被告甲○○表示：該會因 │      │
│   二   │    ~     │  （內標）    │   54   │耀湖、李秋金、楊炳榮、莊健│收尾會，所以沒有向活會會員│      │
│        │ 91.02.01 │              │        │南、陳炳漢、王美麗、葉麗明│收標會，有向死會會員與被其│      │
│        │          │              │        │、楊忠選、葉淑蕙、許長安、│冒標的人收標金。（本院卷p.│      │
│        │          │              │        │倪宜德、顏國庭            │175）                     │      │
│        │          │        │        │                          │2、每次開標平均標金以2500 │      │
│        │          │              │        │                          │計。                      │      │
├────┼─────┼───────┼────┼─────────────┼─────────────┼───┤
│一、二會│          │              │        │                          │        18,545,000元      │      │
│詐欺會款│          │              │        │                          │（計算式：                │      │
│金額總計│          │              │        │                          │11,270,000+7,275,000）    │      │
└────┴─────┴───────┴────┴─────────────┴─────────────┴───┘
